臺灣高等法院民事判決
108年度家上字第235號
上  訴  人  陳繼舜
訴訟代理人  潘艾嘉律師
複代理人    陳嬿婷律師
被上訴人    朱傳萍
訴訟代理人  郭香吟律師
上列當事人間請求離婚事件，上訴人對於中華民國108年6月5日
臺灣士林地方法院107年度婚字第41號第一審判決提起上訴，被
上訴人並於本院提起反請求，本院於109年7月1日言詞辯論終結
，判決如下：
    主      文
原判決廢棄。
准兩造離婚。
被上訴人之反請求駁回。
第一、二審（含反請求部分）訴訟費用，由被上訴人負擔。
    事實及理由
壹、程序部分：
一、按婚姻事件，夫妻一方為中華民國人，由中華民國法院審判
    管轄，家事事件法第53條第1項第1款定有明文。次按夫妻之
    一方為臺灣地區人民，一方為大陸地區人民者，判決離婚之
    事由，及結婚或離婚之效力，依臺灣地區之法律，臺灣地區
    與大陸地區人民關係條例第52條第2項、 第53條定有明文。
    查，上訴人為中華民國人民，被上訴人為大陸地區人民，有
    戶籍謄本、兩造結婚公證書在卷可稽（見原法院家調字卷第
    18至20頁），依上揭規定，應認本件上訴人訴請離婚及被上
    訴人反請求給付夫妻間之扶養費，我國法院具有審判管轄權
    ，且應適用臺灣地區之法律。
二、再按數家事訴訟事件，或家事訴訟事件及家事非訟事件請求
    之基礎事實相牽連者，得於第一審或第二審言詞辯論終結前
    為請求之變更、追加或為反請求，不受民事訴訟法第53條及
    第248條規定之限制，家事事件法第41條第1項、第2項定有
    明文。查，上訴人本件訴請判准兩造離婚，被上訴人則於本
    院提起反請求，主張上訴人自103年1月29日起即未給付被上
    訴人扶養費為由，依民法第1116條之1、第1117條規定，請
    求上訴人應給付新臺幣(下同)72萬元本息之扶養費，核與上
    訴人所提本訴關於兩造離婚之原因，基礎事實相牽連，依上
    開規定，被上訴人提起前開反請求，並無不合，應予准許。
貳、實體部分：
一、上訴人主張：伊於民國94年4月15日與被上訴人在大陸地區
    結婚，並於95年3月6日向我國戶政機關辦理結婚登記；詎被
    上訴人前來臺灣後，竟拒絕與伊同房，平日均令伊自行張羅
    起居，並經常於酒後返家對伊為辱罵、毆打等虐待，其交友
    複雜，外出或返回大陸地區前亦從未向伊告知行蹤，並自10
    2年間自行離家，與伊女兒之前夫潘金銘發生婚外情，雙方
    同居多年；伊年事已高，自被上訴人離家後，現僅能仰賴同
    居之子女照護，兩造自102年分居迄今逾8年，互無情感聯繫
    ，被上訴人亦曾表明無維繫婚姻之意願，婚姻關係顯生重大
    之破綻，難以繼續維持等情。爰依民法第1052條第1項第3款
    、第2項等規定，求為准兩造離婚之判決(原審為上訴人敗訴
    之判決，上訴人不服，提起上訴)。至就被上訴人於本院反
    請求給付扶養費部分，則以被上訴人並無不能維持生活之情
    事，其請求伊給付扶養費並無理由等語，資為抗辯。並於本
    院上訴聲明：如主文第1、2項所示。另於本院答辯聲明：如
    主文第3項所示。
二、被上訴人則以：伊並無虐待上訴人，亦無不照顧上訴人起居；因上訴人自99年起即未再支付伊家庭生活費用，伊不得已而需外出謀生，並非外出不告知，於102年間伊父親病危致伊需頻繁往返兩岸，上訴人竟對伊提起第一次離婚訴訟，嗣經前案判決駁回後，被上訴人仍以同一事由提起本件離婚之訴，顯已違背一事不再理原則；又伊於103年1月29日工作返家，始知上訴人已將兩造位於南港之住所房租結清後，搬離該處，並拒絕告知伊新住所；又兩造別居期間，伊係居住於女性友人即訴外人侯丹妮家中，迄108年9月始向上訴人女兒陳韻如之前夫潘金銘賃屋居住，伊與潘金銘並無不正當往來關係；又兩造別居後，伊亦曾對上訴人提起履行同居之請求，經原法院另案裁定後，上訴人卻拒絕與伊聯繫，故兩造分居之婚姻破綻應可歸責於上訴人所致，其請求離婚並無理由等語，資為抗辯。另於本院提起反請求主張自103年1月起至109年1月止，共72個月期間，伊不能維持生活，上訴人對伊負夫妻扶養責任，爰依民法第1116條之1、第1117條規定，訴請上訴人應給付72萬元本息之扶養費。並於本院答辯聲明：上訴駁回。另於本院反請求聲明：上訴人應給付被上訴人72萬元，及自109年1月22日起算之法定遲延利息。
三、查，上訴人於94年4月15日與被上訴人在大陸地區結婚，於9
    5年3月6日向我國戶政機關辦理結婚登記；上訴人於102年間
    對被上訴人提起離婚訴訟，經原法院以102年度婚字第298號
    判決(下稱系爭前案判決)駁回該訴確定後，被上訴人亦於10
    3年間提起履行同居之請求，經原法院以103年度家婚聲字第
    20號裁定(下稱系爭前案裁定)命上訴人應與被上訴人同居確
    定等情，有卷附戶籍謄本、上開判決、裁定、確定證明書可
    稽(見本院卷第65、157至167頁)，本院復依職權調閱上開卷
    宗核閱屬實，並為兩造所不爭執，堪信為真。
四、本件應審究為㈠上訴人依民法第1052條第2項規定，訴請離婚
    ，是否有據？㈡被上訴人依民法第1116條之1、第1117條之規
    定，反請求上訴人給付扶養費，有無理由？茲分別論述如下
    ：
㈠、上訴人依民法第1052條第2項之規定，訴請離婚，是否有據？
    　
  1.按民法第1052條第2項所稱「有前項以外之重大事由，難以
    維持婚姻者」，係抽象的、概括的離婚事由，此乃緣於74年
    修正民法親屬編時，為因應實際需要，參酌各國立法例，導
    入破綻主義思想所增設。但其事由應由夫妻一方負責者，僅
    他方得請求離婚，是其所採者為消極破綻主義精神，非積極
    破綻主義。關於「難以維持婚姻之重大事由」，係以婚姻是
    否已生破綻而無回復之希望為其判斷之標準。而婚姻是否已
    生破綻無回復之希望，則應依客觀之標準，即難以維持婚姻
    之事實，是否已達於倘處於同一境況，任何人均將喪失維持
    婚姻意欲之程度而定。至於同條項但書所規定「難以維持婚
    姻之重大事由應由夫妻之一方負責者，僅他方得請求離婚」
    ，乃因如肯定有責配偶之離婚請求，無異承認恣意離婚，破
    壞婚姻秩序，且有背於道義，尤其違反自己清白（cle-anha
    nds）之法理，有欠公允，同時亦與國民之法感情及倫理觀
    念不合，因而採消極破綻主義。倘該重大事由，夫妻雙方均
    須負責時，應比較衡量雙方之有責程度，僅責任較輕之一方
    得向責任較重之他方請求離婚，如有責程度相同時，雙方均
    得請求離婚，始屬公允，是責任較重之一方應不得向責任較
    輕之他方請求離婚（最高法院94年度台上字第2059號號判決
    意旨參照）。 
　2.經查：
　　⑴、上訴人於102年間對被上訴人提起前案離婚訴訟，雖經原
        法院以系爭前案判決於103年3月8日駁回該訴確定，有
        系爭前案判決及確定證明書在卷可參（見本院卷第157
        至161頁），然兩造仍持續分居迄今已逾6年，且分居期
        間兩造幾無善意互動等情，亦為兩造所不爭執，足認兩
        造已欠缺婚姻關係之互信及誠摯之感情基礎，客觀上已
        達於任何人倘處於同一境況，均將喪失維持婚姻希望之
        程度，而有婚姻難以回復之重大事由，應可認定；且該
        等事實，既係發生於系爭前案判決確定之後，本件上訴
        人訴請離婚，自無被上訴人所辯有違一事不再理原則，
        亦可認定。
　　⑵、被上訴人雖以其曾於103年間向上訴人提起履行同居之請
        求，經原法院以系爭前案裁定命上訴人應與被上訴人同
        居確定，然上訴人拒絕履行同居義務，主張兩造婚姻發
        生破綻，係屬可歸責於上訴人所致云云，並提出系爭前
        案裁定、確定證明書為證(見本院卷第163至167頁)。惟
        查：　　
　　　　①、被上訴人自陳其因尚有年幼小孩及年邁父母在大陸
            地區，故頻繁往返大陸地區探視大陸地區家人（見
            本院卷第342頁）；且依被上訴人入出境資料顯示
            ，其雖於103年間以前案向上訴人提起履行同居之
            請求，然其同時間亦頻繁往返大陸地區，且多有一
            出境即數月未歸之情形，此有入出境資料在卷可佐
            （見本院卷第71至72頁）；而上訴人為18年生（見
            本院卷第65頁），於上開被上訴人頻繁往返大陸地
            區且常有數月未歸之際，已年近九旬，生活應需仰
            賴他人時刻在旁照料，在被上訴人需常返回大陸探
            視親人之衝突下，上訴人主張其因年事已高，僅得
            仰賴子女照護，故其搬離兩造同住處所，遷至其子
            宜蘭住處等情（見本院卷第275頁），應有正當理
            由；則兩造長期分居之現狀，即上訴人無法依系爭
            前案裁定與被上訴人履行同居之義務，已難認可歸
            責上訴人所致。
　　　　②、再者，證人即上訴人女兒陳韻如於本院審理時到庭
            具結證稱略以：伊於101年間與潘金銘離婚，在伊
            與潘金銘離婚之前，伊就知道被上訴人會和潘金銘
            一起出去，伊也有與上訴人提過這件事情，於102
            年間，被上訴人就搬至臺北市○○區○○○路0段000巷0
            0弄0號1樓與潘金銘同住，伊小孩也都還與潘金銘
            同住，所以都有跟伊提過此事等語屬實（見本院卷
            第251至255頁）；另佐以卷附被上訴人於工作公司
            所留之員工基本資料表所記載之聯絡電話為「0000
            000000」（見本院卷第318頁），而該門號之申登
            人即為「潘金銘」，帳單地址即為「臺北市○○區○○
            ○路0段000巷00弄0號1樓」，此有臺灣大哥大資料
            查詢在卷可證（見本院卷第95頁），則由被上訴人
            竟然持用以上訴人女兒前夫潘金銘申辦之手機門號
            可知，證人陳韻如證稱被上訴人與潘金銘關係匪淺
            ，應非子虛；況被上訴人亦自陳其現在確實與潘金
            銘同住，其雖提出租賃契約佐證（見本院卷第286
            至288頁），然由上開證人陳韻如之證詞及被上訴
            人持用潘金銘申辦之手機門號等情，應可知悉被上
            訴人與潘金銘之關係，顯非僅為房東、房客如此單
            純；故上訴人因被上訴人與其女兒陳韻如前夫關係
            曖昧，不堪為人言，故心有芥蒂，無法與被上訴人
            同居生活，亦非無正當理由。是以，本件被上訴人
            辯稱係因上訴人拒絕履行同居義務，兩造婚姻發生
            破綻，係屬可歸責於上訴人所致云云，並無可取。
　　⑶、依上說明，兩造於系爭前案判決確定後，仍持續分居迄
        今已逾6年，且分居期間被上訴人因須探視及照顧大陸
        家人頻繁往返大陸，致無法與年邁之上訴人長相左右，
        上訴人因需人照料生活起居而搬遷至宜蘭子女住處與子
        女同居，無法與被上訴人同居，已有正當理由；被上訴
        人在此之際，竟與上訴人女兒前夫潘金銘同住，甚且持
        用潘金銘申辦之手機對外聯絡之用，關係匪淺，引人遐
        想，上訴人值此不堪處境，不願再與被上訴人同居修復
        情感，亦屬人之常情，非可責難；足見兩造分居造成婚
        姻裂痕之原因，被上訴人有責程度顯較上訴人為高。 
　　⑷、綜上以觀，本院審酌兩造自103年間系爭前案判決確定之
        後，分居迄今數年，分居期間兩造幾無善意互動，感情
        疏離，兩造顯已無法達成實質夫妻生活之目的，婚姻發
        生破綻已無回復之希望，且被上訴人就婚姻難以維持發
        生破綻之有責程度較高等情狀，認上訴人依民法第1052
        條第2項規定，訴請離婚，核屬有據，應予准許。
　3.另上訴人依民法第1052條第2項之規定訴請離婚，已屬有據
    ，則上訴人另依同法第1052條第1項第3款等規定為同一離婚
    之請求，本院就此部分即無庸再予以審究，併此陳明。
㈡、被上訴人依民法第1116條之1、第1117條之規定，反請求上訴
    人給付扶養費，有無理由？　　
　1.按夫妻互負扶養之義務，其負扶養義務之順序與直系血親卑親屬同，其受扶養權利之順序與直系血親尊親屬同；受扶養權利者，以不能維持生活而無謀生能力者為限，前項無謀生能力之限制，於直系血親尊親屬，不適用之，民法第1116條之1、第1117條分別定有明文。是夫妻互受扶養權利之順序，既與直系血親尊親屬同，自不以無謀生能力為必要，但依民法第1117條之規定，仍須以不能維持生活者為限，始得請求。 
　2.經查，被上訴人自103年間起，每年均有數十萬元之薪資所
    得，反觀上訴人則無工作收入所得，此有本院依職權調閱所
    得資料在卷可參（見本院卷第191至229頁），已可認被上訴
    人有相當之收入可自持生活；且被上訴人自103年間起，均
    可頻繁入出境，此有卷附入出境資料查詢可參（見本院卷第
    71至72頁），益徵被上訴人之可支用所得除可支應生活外，
    尚可供其常往兩岸，生活顯非不能維持，應可認定；是以，
    被上訴人依民法第1116條之1、第1117條之規定，反請求上
    訴人給付103年1月至109年1月間之扶養費共72萬元，即乏所
    據，自無從准許。
五、從而，上訴人依民法第1052條第2項規定，訴請離婚，於法
    有據，應予准許。原審為上訴人敗訴之判決，於法自有未洽
    ，上訴意旨指謫原判決不當，求與廢棄改判，為有理由。爰
    由本院將原判決予以廢棄，並改判如主文第2項所示。另被
    上訴人於本院依民法第1116條之1、第1117條之規定，反請
    求上訴人應給付72萬元本息之扶養費，為無理由，應予駁回
    。
六、本件事證已臻明確，兩造其餘之攻擊或防禦方法及所用之證
    據，經本院斟酌後，認為均不足以影響本判決之結果，爰不
    逐一論列，附此敘明。
七、據上論結，本件上訴人之上訴為有理由，被上訴人之反請求
    為無理由。爰判決如主文。
中　　華　　民　　國　　109 　年　　7 　　月　　15　　日
                  家事法庭
                      審判長法  官  楊絮雲
                            法  官  李昆霖
                            法  官  張宇葭
正本係照原本作成。
如不服本判決，應於收受送達後20日內向本院提出上訴書狀，其
未表明上訴理由者，應於提出上訴後20日內向本院補提理由書狀
（均須按他造當事人之人數附繕本）上訴時應提出委任律師或具
有律師資格之人之委任狀；委任有律師資格者，另應附具律師資
格證書及釋明委任人與受任人有民事訴訟法第466 條之1第1項但
書或第 2項（詳附註）所定關係之釋明文書影本。如委任律師提
起上訴者，應一併繳納上訴審裁判費。
中　　華　　民　　國　　109 　年　　7 　　月　　16　　日
　　　　　　　　　　　　　  書記官  李佳姿
附註：
民事訴訟法第466條之1（第1項、第2項）：
對於第二審判決上訴，上訴人應委任律師為訴訟代理人。但上訴
人或其法定代理人具有律師資格者，不在此限。
上訴人之配偶、三親等內之血親、二親等內之姻親，或上訴人為
法人、中央或地方機關時，其所屬專任人員具有律師資格並經法
院認為適當者，亦得為第三審訴訟代理人。